臺灣臺北地方法院民事判決
109年度簡上字第406號
上  訴  人  謝雅玲  
被上訴人    林志鴻  

訴訟代理人  蘇千祿律師
上列當事人間請求拆屋還地事件，上訴人對於中華民國109年7月
1日本院臺北簡易庭108年度北簡字第7733號第一審判決提起上訴
，本院於民國110年11月12日言詞辯論終結，判決如下：
    主  文
上訴駁回。
第二審訴訟費用由上訴人負擔。
    事實及理由
被上訴人主張：被上訴人係居住於臺北市○○區○○○路0段000號12
  樓之3，為臺北市○○區○○段0○段000地號之土地所有權人（應有
  部分272/10000）及同小段1401建號建物（下合稱系爭12樓之3
  房屋）區分所有權人。兩造皆為華宮大廈（下稱系爭大樓）住
  戶，上訴人居住於居住於臺北市○○區○○○路0段000號12樓（下
  稱系爭大樓12樓房屋），然上訴人未經被上訴人及其他全體共
  有人之同意，擅自占用上開大廈12樓公用樓梯間違法管理使用
  如附圖所示編號B部分之鐵架及鐵皮建築物（下稱系爭增建物
  ），危害大樓結構安全及各住戶公共通行安全，依法自應拆除
  。為此，爰依民法第767條第1項前段、中段及第821條提起本
  件訴訟，請求：㈠上訴人應將門牌號碼臺北市○○○路0段000號12
  樓樓梯間如附圖所示編號B部分之鐵皮增建物（面積6.99平方
  公尺，即系爭增建物）拆除，並將該處樓梯間返還被上訴人及
  其他全體共有人。㈡願供擔保，請准宣告假執行（原審為被上
  訴人勝訴判決，並依職權宣告假執行，上訴人不服提起本件上
  訴）。聲明：上訴駁回。
上訴人答辯略以：系爭增建物係上訴人之前手即訴外人劉安麗
  穎於84年前已搭建，上訴人係於94年始搬入系爭大樓，上訴人
  並非系爭增建物之事實上處分權人，亦未占用系爭增建物，應
  是管委會管領使用。縱認上訴人為系爭增建物之事實上處分權
  人，系爭大樓建造完成於公寓大廈管理條例施行前，上訴人就
  系爭增建物有無專用權，應以區分所有人間有無分管契約或默
  示的分管協議為基準，系爭增建物已存在數十年，且系爭大樓
  各區分所有權人間實際上劃定使用範圍，對各自占有管領之部
  分，互相容忍，對於他區分所有權人使用、收益，各自占有之
  土地，未予干涉，已歷有年所，足認系爭增建物占用部分，亦
  於系爭大樓各區分所有權人間，成立默示分管契約，被上訴人
  應受此默示分管契約之拘束。系爭大樓於公寓大廈管理條例施
  行後始訂立規約，且對於系爭大樓之共用部分由各區分所有權
  人分別占用之情形，並此一默示分管契約未經全體共有人之同
  意終止，故該默示分管契約自不因公寓大廈管理條例施行後區
  分所有權人會議決議另訂規約而失其效力。且系爭規約第2條
  第1項第3款及第2項，僅言明針對「法定空地」、「樓頂平台
  」部分應經規約或區分所有權人會議決議，始得約定專用，此
  為公寓大廈規約之範本規定，而非如被上訴人所指稱系爭大樓
  共用部分皆不得約定專用。各區分所有權人已就共用部分之占
  有形成默示分管契約，自仍有其效力，得不受同條例第7條不
  得為約定專用部分之限制，故系爭增建物並不屬於同條例第7
  條各款所規定不得約定專用之客體。被上訴人提起本件訴訟實
  因其母吳雲菊與上訴人間相處不融洽，方罔顧其他住戶權益及
  早已形成共有物管理秩序之安定性，實有權利濫用等語資為抗
  辯，聲明：㈠原判決廢棄。㈡上開廢棄部分，被上訴人在第一審
  之訴及假執行之聲請均駁回。
兩造就被上訴人為系爭12樓之3房屋之所有權人，上訴人為系爭
  12樓房屋所有權人，上訴人於94年間自其前手購買系爭12樓房
  屋時，於12樓公共樓梯間上方即有搭蓋如附圖所示B部分之鐵
  架及鐵皮增加建築物（面積計6.99平方公尺）即系爭增建物等
  事實，為兩造所不爭，並有建物登記謄本、所有權狀、土地複
  丈成果圖在卷可稽，堪信為真。被上訴人依民法第767條第1項
  前段、中段及第821條請求上訴人拆除系爭增建物，並將上開
  占用樓梯間騰空返還全體區分共有人，此為上訴人所否認，並
  以前詞置辯。經查：
㈠上訴人為系爭增建物之事實上處分權人：
1.證人劉安麗穎於原審證述：我和外子劉陶林於78年5月購買系
  爭12樓之3房屋，系爭增建物是劉陶林於80年左右興建。位於
  頂樓之消防通道最上方，平時無人走動經過，也無需使用，所
  以無需告知其他鄰居。……當時住對面108號12樓鄰居為上訴人
  舅父即謝游麗子女士弟弟。數年後游先生將房屋轉售謝游麗子
  （即上訴人之母）。……他們搬來後質疑系爭增建物曾通報臺北
  市建管處違建科前來查處，經當場測量結果，只是吊掛外牆邊
  ，體積不大，不會影響消防及通道而毋需拆除……謝游麗子女士
  仍很不高興，剛好透過當年擔任主委的4樓住戶林殿寶先生居
  中調解，若雙方同意以原造價一半兩萬元頂讓給謝游麗子女士
  ……並請謝游麗子兒子幫忙清理，把內部雜物清理乾淨，我還交
  還2000元作為清理費用（他們已經使用很多年了）等語（見原
  審卷第291-295頁）。
2.證人林殿寶於原審證稱：我住系爭大樓20幾年，我住4 樓，98
  年至100年間擔任系爭大樓社區管理委員會主任委員，鐵皮建
  物是在頂樓、安老師（按即劉安麗穎，下同）蓋的，蓋在上訴
  人那戶出口位置，什麼時候蓋的我不清楚。謝游麗子住12樓當
  時看見安老師蓋鐵皮建物不舒服，要求安老師拆掉，我當時當
  主委，我私下提議謝游麗子要就去跟安老師買，我叫他們住戶
  不要告來告去，我只是建議2萬元，但過程我不知道，結果談
  好了，也買賣了，變成房子本來是安老師的，後來是謝游麗子
  的。提議的時候吳雲菊應該是不在場。我不知道鐵皮建物什麼
  時候蓋的，蓋的時候也沒有問過我們，也沒有徵求我們同意。
  是有爭執的時候，謝游麗子請我處理，我才知道有這個問題等
  語（見原審卷第323-326頁）。
3.證人謝游麗子即上訴人之母於原審證稱：樓梯間鐵皮違建是安
  老師建的，我反應要拆，但安老師不要拆，後來我以2萬元向
  安老師買，我們有寫收據，如果不行的話，如果整棟大樓反應
  要拆的話，2萬元要還我等語（見原審卷第332-334頁）。
4.依前開證人證述應可知，系爭增建物係被上訴人之前手劉安麗
  穎夫婦於80年間所建，興建時未告知其他住戶，嗣上訴人之母
  親謝游麗子購買系爭12樓房屋後，要求劉安麗穎應拆除，雙方
  為此協調，劉安麗穎夫婦同意以2萬元將系爭增建物出售予上
  訴人之母謝游麗子等情，堪以認定。酌上訴人於原審勘驗時亦
  自承：系爭增建物前屋主說可讓我使用，但我目前沒使用，只
  是保留著等語（見本院108年11月12日勘驗筆錄，原審卷第205
  頁），足見上訴人之母謝游麗子向劉安麗穎夫婦購得系爭增建
  物後已將之交由上訴人管領使用，上訴人現為系爭增建物之事
  實上處分權人，上訴人抗辯應由管委會管領使用云云，並無可
  採。
㈡按各共有人，按其應有部分，對於共有物之全部，有使用收益
  之權；共有物，除契約另有訂定外，由共有人共同管理之，民
  國98年1月23日修正前民法第818條及第820條第1項亦定有明文
  。惟按「知悉」，並不等同於「同意」，又某人知悉某項事實
  而不為反對之表示，能否視為同意或默示同意，仍須以該人是
  否有某項舉動，足以推知其有同意之意思者，始足當之（最高
  法院95年度台上字第2952號判決意旨參照）。又所謂默示之意
  思表示，係指依表意人之舉動或其他情事，足以間接推知其效
  果意思者而言，若單純之沉默，則除有特別情事，依社會觀念
  可認為一定意思表示者外，不得謂為默示之意思表示（最高法
  院29年渝上字第762 號民事判決意旨參照）。沈默與默示意思
  表示不同，沈默係單純之不作為，並非間接意思表示，除法律
  或契約另有規定外，原則上不生法律效果。默示意思表示則係
  以言語文字以外之其他方法，間接使人推知其意思，原則上與
  明示之意思表示有同一之效力（最高法院86年度台上字第3609
  號民事判決意旨參照）。又按當事人主張有利於己之事實者，
  就其事實有舉證之責任，民事訴訟法第277條前段定有明文。
  上訴人主張於公寓大廈管理條例施行前，與被上訴人及系爭大
  樓其他住戶間就系爭增建物存有默示之分管契約存在，則上訴
  人應就此負舉證責任，經查：
1.證人陳欣貞於原審證稱：我於104年間擔任系爭大樓社區管理
  委員會主任委員時，知道有108號12樓公共樓梯間之鐵皮違建
  。有一次開會的時候，謝游麗子反應樓梯間有違建，開會之後
  我們幾個委員有過去看，看完才知道有一個這麼大的樓梯間鐵
  皮違建存在，我們開完會有上去看的人都主張要拆，證人秦賢
  次也有上去看，我當主委時，也有重申公共空間要淨空，謝游
  麗子是主張要拆。我不同意興建鐵皮違建，那是公共空間。當
  時我們上去看的時候，那是應該要拆的東西，而且蓋的地方又
  是三面連在謝游麗子的牆，不是安老師的牆。我們有請當時管
  委會的主委去處理這件事，我們不是有權拆除的人，我們只是
  委員而已。我只記得有上去看的人都說要拆，且住戶來反應等
  語（見原審卷第326-329頁）。
2.證人秦賢次於原審證稱：我擔任系爭大廈委員多年，擔任委員
  時知道有108號12樓公共樓梯間之鐵皮違建。大概二十年前我
  搬進來就有人反應，在SARS的時候。住戶反應不應該有這個違
  建，但是我們沒有公權力，也沒有解決。我搬進來之前違建就
  存在了。我知道有108號12樓公共樓梯間鐵皮違建時主張當然
  應拆除，當時裡面放了很多的東西。最早不是吳雲菊提要拆除
  ，我印象是12樓新搬來的謝游麗子主張要拆除，開完會後她說
  請大家去看怎麼有這樣的違建，我們上去看了以後，大家都說
  這要拆除，因為我們一個二個月才開一次會，後來請主委去請
  他們拆掉交涉這件事情，授權主委去跟住戶直接處理。當時有
  講好像是安老師他們搬進來就蓋了，所以沒有人知道。樓梯間
  鐵皮違建存在多久我不知道，我大概二十年前搬進來，印象中
  有人反應，也沒有解決，過了十年才有謝游麗子的反應，我們
  才去看一次，之前因為安老師長時間住在澳洲，也沒有解決。
  之後就沒有在開會提出了，就沒有再去看等語（見原審卷第32
  9-331頁）。
3.復參被上訴人於原審提出系爭大笑104年4月15日管理委員會紀
  錄，上訴人、被上訴人之母吳雲菊及證人陳欣貞均以委員身分
  出席，決議內容包括「案由六：樓梯間及公共區域淨空乙事，
  並攸關住戶安全考量，務必全力執行，提請討論。請保全同仁
  持續宣導並請住戶配合」，並載明公寓大廈管理條例相關處罰
  規定（見原審卷第347頁），可知系爭大樓其他住戶於得知有
  系爭增建物後，有為反對而認為應拆除之意思表示，其中上訴
  人之母謝游麗子亦主張拆除，況倘謝游麗子如認與系爭大樓住
  戶間就系爭增建物已存有默示分管契約，何需與劉安麗穎有前
  開返還2萬元之協議並立據，益可徵系爭大樓全體住戶並無默
  示同意系爭增建物得占用公共樓梯間之意，又依上訴人所舉，
  被上訴人或系爭大樓其他住戶亦無以舉動或其他情事間接為同
  意之意思表示，不能僅因其他區分所有權人隱忍未發，而推論
  係有默示之同意使用或分管契約存在，縱使係其他區分所有權
  人於被上訴人提起本件訴訟之前，未曾明確向劉安麗穎或上訴
  人表達反對系爭增建物占用公共樓梯間之意，然依一般社會常
  情，同一社區或大樓之住戶或基於鄰居關係之和諧，或不願招
  惹糾紛甚而涉訟，對於其他住戶無權占有共有空間之行為，縱
  使心存反對之意，亦多未直接向占用之人明確表示異議，是即
  難逕以單純之沉默認定有默示同意之法律效果。上訴人主張於
  公寓大廈管理條例施行前與系爭大樓住戶間就系爭增建物即存
  有默示分管契約，尚非可取。
㈢又按所有人對於無權占有或侵奪其所有物者，得請求返還之；
　對於妨害其所有權者，得請求除去之；有妨害其所有權之虞者
  ，得請求防止之。各共有人對於第三人，得就共有物之全部為
  本於所有權之請求。但回復共有物之請求，僅得為共有人全體
  之利益為之，民法第767條、第821條分別定有明文。本件系爭
  增建物使用樓梯間為系爭大樓之共用部分，為系爭大樓之區分
  所有權人所共有，且系爭大樓之全體住戶並未默示成立分管契
  約，由上訴人專有使用系爭增建物樓梯間等情，業經認定如前
  ，故上訴人以系爭增建物占有系爭大樓樓梯間，當屬無權占有
  。是依前揭法律規定，被上訴人訴請上訴人拆除系爭增建物後
  回復原狀，並將系爭增建物占用之樓梯間返還予上訴人與系爭
  大樓其他區分所有權人，應屬合法有據。
㈣按權利之行使，不得違反公共利益，或以損害他人為主要目的
  。行使權利，履行義務，應依誠實及信用方法，民法第148條
  定有明文。又若當事人行使權利，雖足使他人喪失利益，而茍
  非以損害他人為主要目的，即不在該條所定範圍之內；又查權
  利之行使，是否以損害他為人主要目的，應就權利人因權利行
  使所能取得之利益，與他人及國家社會因其權利行使所受之損
  失，比衡量以定之。倘其權利之行使，自己所得利益極少而他
  人及國家社會所受之損失甚大者，非不得視為以損害他人為主
  要目的，此乃權利社會化之基本內涵所必然之解釋（最高法院
  45年度台上字第105號判決、71年度台上字第737號判決意旨參
  照）。上訴人固稱被上訴人購買系爭12樓之3房屋時已知有系
  爭增建物存在，今訴請拆除係被上訴人之母與上訴人相處不洽
  所致，已違反誠信原則而有權利濫用之嫌云云。惟查：被上訴
  人購屋前縱知悉有系爭增建物存在而未為反對之表示，依前揭
  說明，僅足以認其係單純之沉默，尚不足以認定其有默示同意
  系爭增建物得占用公共空間，是被上訴人起訴請求上訴人拆除
  ，實無違誠信原則。又系爭大廈之住戶對於系爭增建物之存在
  並非始終容忍而全無異議，業如前述，且系爭增建物占用公共
  樓梯間，不僅影響系爭大廈建築物內部之景觀，亦可能危害住
  戶通行之安全，影響消防逃生之順暢，是被上訴人提起本件訴
  訟之目的，除保護其所有權能及全體住戶使用權之完整外，亦
  係為維護其居住通行之安全，雖足使上訴人喪失系爭增建物之
  使用利益，但比較衡量被上訴人與系爭大廈其他住戶因權利行
  使所能取得及防護之利益，與上訴人所受之損失，後者並無優
  於前者而需受特別保護之必要，自難認上訴人合法行使其權利
  係以損害上訴人為主要目的，上訴人前開主張，尚非可採。
綜上所述，上訴人為系爭增建物事實上處分權人，本件尚無證
  據足認全體共有人就系爭增建物占用之公共樓梯間存有默示分
  管契約存在，被上訴人為系爭大樓區分所有權人，就系爭增建
  物占用公共樓梯間，主張排除侵害即拆除系爭增建物，應認有
  據。從而，被上訴人依民法第767條前段、中段及第821條之規
  定，請求上訴人將如附圖編號B所示系爭增建物占用公設樓梯
  部分拆除，並將上開樓梯間返還被上訴人及其他全體共有人，
  為有理由，應予准許。原審所為上訴人敗訴之判決，並依職權
  宣告假執行，經核並無違誤，應予維持。上訴意旨指摘原判決
  不當，求予廢棄，為無理由，應予駁回。
本件事證已臻明確，兩造其餘攻擊防禦方法及證據，經本院斟
  酌後，認均不足以影響本判決之結果，自無逐一詳予論駁之必
  要，併此敘明。
據上論結，本件上訴為無理由，依民事訴訟法第436條之1第3
  項、第449條第1項、第78條，判決如主文。
中　　華　　民　　國　　110 　年　　12　　月　　3 　　日
                  民事第五庭    審判長  法  官  匡偉
　　　　　　　　　
                                        法  官  蔡牧容
　　　　　　　　　　　　　　　　　　　　
                                        法  官  何佳蓉
以上正本係照原本作成。
本判決不得上訴。
中　　華　　民　　國　　110 　年　　12　　月　　3 　　日
                                        書記官  陳立俐